# 请教陈版及各位高手：借款收购境外公司的合并报表的会计处理

提问人：JXCY_ZDP 时间：2013-05-22 14:45:21
陈版主及各位高手： 我们目前遇到一个境外收购项目，其中有些技术方面的问题想咨询各位，请指教并给个相关依据。 项目背景：
A为上市公司，B公司为控股股东，C为B在 2011 年 6 月 30 日在境外设立的投资全资子公司-收购实施主体，D为境外公司。B于 2011 年12 月 31 日通过C在二级市场以 10 亿元完成收购了D的100%股权。A发行新股募集资金 11 亿元，用于收购C的100%股权。 B为了收购C的股权，融资了 8 亿元，发生了借款利息 6000 万元、其他相关审计咨询等费用 4000 万元。在A与B关于C股权转让作价为B公司为收购而支付的款项、承担的借款利息及相关费用，即 10 亿元+6000万元利息+4000万元费用=11亿元，该定价方式已经按照程序在A公司股东会通过。 问题就来了，在 2012 年 1 月 1 日（对两个公司控制都未满一年）A完成对C公司的收购，是否应该按照非同一控制下合并？也就是形成形成 1 亿元的商誉？还是怎样？ 如果是 2012 年 9 月 30 日（对C公司控制满一年）收购完成呢？ 如果是 2012 年 12 月 31日（对D公司控制也满一年）收完成？
企业合并准则讲解中规定： “3．实施控制的时间性要求，是指参与合并各方在合并前后较长时间内为最终控制方所控制。具体是指在企业合并之前(即合并日之前)，参与合并各方在最终控制方的控制时间一般在 1 年以上(含 1 年)，企业合并后所形成的报告主体在最终控制方的控制时间也应达到 1 年以上(含 1 年)。 4 ．企业之间的合并是否属于同一控制下的企业合并，应综合构成企业合并交易的各方面情况，按照实质重于形式的原则进行判断。”
在该案例的情况下，准则的这个规定该如何应用？是否交易的时点对同一控制、非同一控制判断的主要标准？
“非同一控制下的控股合并中，购买方应当按照确定的企业合并成本作为长期股权投资的初始投资成本。企业合并成本包括购买方付出的资产、发生或承担的负债、发行的权益性证券的公允价值之和。购买方为企业合并发生的审计、法律服务、评估咨询等中介费用以及其他相关管理费用，应于发生时计入当期损益；购买方作为合并对价发行的权益性证券或债务性证券的交易费用，应当计入权益性证券或债务性证券的初始确认金额。”
在该案例下，如果理解成非同一控制合并，如何确定合并成本，是否应该理解为代购行为，那么根据准则相关规定支付的相关费用应该当期费用化，承担的利息也不属于资本化的范畴。 请陈版主及各位高手指点。

回答人：chenyiwei
回复 JXCY_ZDP 的帖子
前一步交易（B通过C收购D的 100 ％股权）对B、C而言系非同一控制下合并，应无疑义。此问题的关键是：后一步骤（A向B收购C的 100 ％股权）与前一步骤是否为一揽子交易，是否系在实际控制人B的主导下完成的。
如果两个步骤是互相独立的交易，则A收购B所持C的 100 ％股权从而间接获取D的 100 ％权益，该交易本身应视作同一控制下的企业合并。但这种同一控制下企业合并交易的会计处理有特殊之处：一是追溯调整的期间范围仅限于参与合并各方均处于当前的最终控制方控制下的期间，即D纳入合并报表最早追溯到 2011 年 12 月 31 日为止；二是作为此类同一控制下合并基础的“账面价值”应为最终控制方合并报表层面的“账面价值”，即以D的各项可辨认净资产和收购商誉于 2011 年 12 月 31 日的公允价值为基础持续计算的金额。
如果这两个步骤互相关联的，则整体上构成一项非同一控制下企业合并。但对于A、B、C的合并报表而言，将其定性为同一控制下合并还是非同一控制下合并，对合并报表层面的影响结果类似。
此类问题近期讨论较多，财政部近期又在内部征求若干问答的意见，其中有一个是：
五、根据《企业会计准则第 20 号——企业合并》，在同一控制下的企业合并中，合并方在企业合并中取得的资产和负债，应当按照合并日在被合并方的账面价值计量。在被合并方是最终控制方以前年度从第三方收购来的情况下，合并方在编制合并财务报表时，应如何确定被合并方资产和负债的账面价值？ 答：同一控制下的企业合并，是指参与合并的企业在合并前后均受同一方或相同的多方最终控制且该控制并非暂时性的。从最终控制方的角度看，其在合并前后实际控制的经济资源并没有发生变化，有关交易事项不应视为购买。合并方在编制合并财务报表时，应视同合并后形成的报告主体自最终控制方开始实施控制时一直是一体化存续下来的，应以被合并方的资产和负债（包括商誉）在最终控制方合并财务报表中的账面价值为基础进行相关会计处理。合并方的合并财务报表比较数据追溯调整的期间应不早于双方处于最终控制方的控制之下孰晚的时间。

回答人：chenyiwei
回复 JXCY_ZDP 的帖子
1 、由于两次交易整体上构成一项企业合并交易，而企业合并交易形成的长期股权投资的成本均不含“购买过程中支付的手续费等必要支出”，因此在中国准则下的报表中，此处的两项印花税也应当费用化，不应计入投资成本。
2 、备考报表作为特殊编制基础的财务报表，其编制基础和假设应当充分披露。对于收购环节发生的一次性的偶发性支出，如印花税等，可以假设不进行模拟；但对于“C公司收购成本公允价值分摊到可辨认净资产-存货上的因素”，由于是收购后对成本、费用的影响，因此个人不建议剥离。

提问人：JXCY_ZDP 时间：2013-05-23 20:48:10
回复 chenyiwei 的帖子
陈版主，不好意思，把昨天的两个问题混在一起了。 我昨天的请第二个咨询问题，应该是属于这个帖子的 在该收购过程中，由于B公司资金不足，为了避免出现大股东占用资金情形，B公司与A公司签订转让20%的D公司股权协议，A从银行贷款 2 亿元支付给B公司。实际在整个交易的安排中是统一的安排，由B公司进行代购，但是监管机构认为是两个独立交易。这样导致了出现了个问题，在A公司承担 2 亿元的借款利息，这个利息费用化了。而同属于一个交易下的由B公司支付的利息及其他费用，无论在交易完成时点在何时，同一控制下合并——冲减了资本公积，而非同一控制下合并——构成了投资成本，形成商誉。我很难理解之间的不同之处，由于交易的时点不同、收购的主体不同导致了同样的费用以不同形式出现在A公司的报表之处。

回答人：chenyiwei
由于同一控制、非同一控制下合并会计处理的理论基础完全不同，所以结果会有差异。是否属于一揽子交易对会计处理的结果也会有很大影响，所以要注重基于实质重于形式的原则分析交易实质。

提问人：JXCY_ZDP 时间：2013-05-23 20:59:52
有人认为属于一揽子交易，实质就是A收购D公司，C是壳公司，属于非同一控制下合并，应该在A完成对C的收购时点，对C与D公司的合并报表再次进行公允价值分摊，看是否存在商誉。

回答人：chenyiwei
是否属于一揽子交易，应根据解释 5 号第五条规定判断，不能简单地因为时间上的巧合即认为必然是一揽子交易。

提问人：JXCY_ZDP 时间：2013-05-24 00:53:20
您这么晚还在啊，一揽子这个说法应该说不太准确，应该是两次收购时相关关联的。不知道我将问题描述清楚没，从准则的角度上来看，满足了一年的时间，同一控制应该是没有问题。只是我总觉得有点想不明白，为什么在不同层面上的利息费用的会计处理是不同的。

回答人：chenyiwei
1 、B公司：因为长期股权投资不是符合资本化条件的资产，所以其利息不能资本化。 2 、A公司：因为这部分利息构成了投资取得成本的一部分，所以计入合并成本（非同一控制下合并）或者冲减资本公积（同一控制下合并）。

提问人：JXCY_ZDP 时间：2013-05-24 01:12:56
不清楚其他上市公司是否存在类似情况-借款收购。我能不能这样理解，如果以后借款收购的项目，都由大股东来操作，资金利息就可以变相资本化了。 这方面没什么经验，表述不恰当的地方，请陈版见谅。

回答人：chenyiwei
这种情况下，对于大股东的借款利息实际上由上市公司承担的行为是否合理要重点关注。如果认为不公允的，上市公司应就这部分所承担的利息冲减资本公积，仍无法实现资本化构成资产成本的目的。